【裁判字號】    99,上易,361
【裁判日期】    991019
【裁判案由】    確認股東關係不存在
【裁判全文】
臺灣高等法院民事判決                 99年度上易字第361號
上  訴  人  貝比多實業有限公司
法定代理人  乙○○原名岳華明.
訴訟代理人  陳生全律師
複代理人    張至剛律師
法定代理人  壬○○
            甲○○原名吳瑜琪.
被上訴人    己○○
            丙○○
共      同
訴訟代理人  劉邦川律師
複代理人    鄭玉鈴律師
上列當事人間請求確認股東關係不存在事件，上訴人對於中華民
國99年2月24日臺灣板橋地方法院98年度訴字第764號第一審判決
提起上訴，本院於99年9月28日言詞辯論終結，判決如下：
    主  文
上訴駁回。
第二審訴訟費用由上訴人負擔。
    事實及理由
一、按解散之公司除因合併、分割或破產而解散外，應行清算；
    又解散之公司，於清算範圍內，視為尚未解散，公司法第24
    條及第25條分別定有明文。又有限公司之清算，以全體股東
    為清算人，但本法或章程另有規定或經股東決議，另選清算
    人者，不在此限。清算人有數人時，得推定一人或數人代表
    公司，如未推定時，各有對於第三人代表公司之權。公司法
    第113條、第79條、第85條第1項，亦有明文。次按關於法人
    於訴訟上之代表，依民法及其他法令之規定，民事訴訟法第
    47條、第52條亦定有明文，公司法既為公司治理之特別法，
    有關有限公司清算中，何人有為公司法定代理人之資格，自
    應優先適用上開關於有限公司清算人及其權限之規定。本件
    上訴人經經濟部於民國94年4月28日以經授中字第094346976
    40號函廢止公司登記在案，上訴人公司登記全體股東為己○
    ○、丙○○（下合稱被上訴人）、壬○○、乙○○（原名岳
    華明）、甲○○（原名吳瑜琪）5人，迄今尚未選任清算人
    ，被上訴人列壬○○、乙○○、甲○○為上訴人之法定代理
    人，向原審提起本件確認股東關係不存在訴訟，及上訴人由
    乙○○為法定代理人提起本件上訴，均無不合，核先敘明。
二、被上訴人主張：上訴人於94年間經主管機關廢止公司登記在
    案，迄今尚未選任清算人，依公司法第117條準用第79條規
    定，應以公司全體股東為清算人，伊竟接獲財政部98年1月
    15日台財稅字第0980081138函，以伊為上訴人之法定清算人
    而遭限制出境。經伊調取上訴人登記資料，發現上訴人於88
    年12月10日召開股東會，將伊列為上訴人之股東，並於股東
    同意書記載：「二、原股東庚○○出資新台幣（下同）七十
    五萬元整讓由己○○承受；原股東丁○○出資七十五萬元整
    讓由丙○○承受」。惟該股東同意書上之印章並非伊所有，
    伊未出資，亦未簽署出具同意書，更未參與上訴人公司之任
    何業務執行或行使股東權益，上開同意書顯屬遭他人冒用名
    義所為，至於上訴人公司登記資料內雖有伊之身分證影本，
    係因伊與上訴人之法定代理人壬○○為連襟關係，當時彼此
    居家地點為樓上、樓下或隔鄰，時常委託對方代為照應或曾
    交付證件代辦台胞證或護照，伊並不清楚為何身分證影本會
    出現在上訴人公司登記資料中，伊並非上訴人之股東，卻遭
    列為上訴人之法定代理人或法定清算人，於私法上之地位不
    明確，有受侵害之危險，顯有不安之狀態存在，有確認之利
    益，爰聲明請求：確認伊與上訴人間之股東關係不存在。
三、上訴人則以：被上訴人是否為上訴人之股東之私法上地位之
    不安，無法藉由本件確認訴訟除去，本件無確認利益。又被
    上訴人與上訴人公司法定代理人壬○○原為連襟關係，被上
    訴人並不否認上訴人公司登記資料內所附被上訴人身分證影
    本之真正，如被上訴人主張遭他人冒用，自應由被上訴人負
    舉證責任，且有限公司之盈餘分配、彌補虧損或其他涉及章
    程變更事項，均需全體股東同意，壬○○不可能盜用被上訴
    人之身分證影本辦理股東登記。另被上訴人為股東甲○○之
    姊夫或妹婿，甲○○為協助被上訴人解除限制出境而為有利
    於被上訴人之陳述，自難作為判決之依據等語，資為抗辯。
    並聲明：駁回被上訴人之訴。
四、原審為上訴人敗訴之判決，即判決確認被上訴人與上訴人間
    股東關係不存在。上訴人不服，提起上訴，其上訴聲明：
    (一)原判決廢棄。(二)被上訴人在第一審之訴駁回。
    被上訴人之答辯聲明：上訴駁回。
五、被上訴人主張上訴人於88年12月10日召開股東會，將被上訴
    人列為上訴人之股東，並於股東同意書記載：「二、原股東
    庚○○出資七十五萬元整讓由己○○承受；原股東丁○○出
    資七十五萬元整讓由丙○○承受」，嗣上訴人公司於94年間
    經主管機關以94年4月28日經授中字第09434697640號廢止公
    司登記，迄今尚未選任清算人，財政部復以98年1月15日台
    財稅字第0980081138函，以被上訴人為上訴人公司之法定清
    算人而限制其出境等情，業據其提出公司變更登記表、股東
    同意書、財政部98年1月15日台財稅字第0980081138號函（
    見原審卷7頁至14頁）為證，並經本院調取上訴人公司之登
    記資料全卷，此有台北縣政府99年7月5日北府經登字第0993
    097959號函檢送貝比多實業有限公司登記案卷（見本院卷51
    頁、外放證物）可參，且為上訴人所不爭執，自堪信為真實
    。
六、本院得心證之理由：
  (一)按確認法律關係之訴，非被上訴人有即受確認判決之法律上
    利益者，不得提起之，民事訴訟法第247條前段定有明文。
    所謂即受確認判決之法律上利益，係指因法律關係之存否不
    明確，致被上訴人在私法上之地位有受侵害之危險，而此項
    危險得以對於上訴人之確認判決除去之者而言（最高法院42
    年臺上字第1031號判例參照）。本件被上訴人主張未同意擔
    任上訴人之股東，則兩造間之股東關係是否存在陷於不明確
    之危險，致被上訴人在法律上之地位不明，且有受侵害之危
    險，該法律上地位之不安及危險，復得以確認股東關係不存
    在之判決排除之，故被上訴人提起本訴，即有受確認判決之
    法律上利益，其提起本件確認之訴，於法相符。上訴人抗辯
    無確認利益云云，即非可取。
  (二)按當事人主張有利於己之事實者，就其事實有舉證之責任，
    民事訴訟法第277條定有明文。又確認法律關係不成立之訴
    ，原告如僅否認被告於訴訟前所主張法律關係成立原因之事
    實，以求法律關係不成立之確認，應由被告就法律關係成立
    原因之事實，負舉證責任，最高法院20年上字第709號判例
    參照。是依上述舉證責任分配之原則，應由上訴人就系爭股
    東關係存在一節，負舉證責任。經查：
    1.被上訴人主張從未曾同意擔任上訴人之股東一節，經上訴
      人之另一股東甲○○（即實際負責人壬○○之配偶）於原
      審並不否認（見原審卷118頁）。
    2.上訴人主張該公司登記資料中，檢附被上訴人之身分證影
      本，而被上訴人不能證明身分證有遺失之情形，足證被上
      訴人有同意擔任公司之股東云云，然查上訴人原有之股東
      為庚○○、丁○○（改名邱靜茹）、戊○○，嗣於88年12
      月10日該三人退股，於公司登記卷內形式上，由己○○、
      丙○○、岳華明承受股份成為上訴人之股東等情，有上訴
      人之公司登記卷可參（見本院卷25頁），參諸證人庚○○
      證述：「我跟壬○○是朋友，他以我名字去做股東，因為
      我們是朋友關係，我有同意他」、「（這家公司的股東有
      那些人？）我不知道」、「吳瑜琪是壬○○的前妻我認識
      ，其餘三人（指被上訴人及乙○○）我都不認識」、「這
      些退股資料我都不清楚」等語（見本院卷32反面、33頁）
      ；證人邱靜茹證稱：「我有擔任過股東，已經很久了時間
      我忘記了，我沒有出資，我與壬○○是朋友關係，他要開
      貝比多實業有限公司需要人頭擔任股東，所以我就同意了
      」、「後來壬○○說他不再需要我擔任股東，我有同意，
      他就去辦理（指本院卷25頁之退股文件），至於辦理的過
      程太久，我已經忘記了」、「（貝比多實業有限公司的股
      東有那些人？）我也不知道」、「我只認識吳瑜琪，其他
      三人（指被上訴人及乙○○）我都不認識，也沒有見過面
      」、「（你跟證人戊○○何關係？）他是我弟弟．．我弟
      弟也是名義上的股東，是我把我弟弟的名字交給壬○○用
      的，我與壬○○認識20年的朋友，所以我就幫他這個忙」
      等語（見本院卷33頁反面、34頁）；證人戊○○證述：「
      很多年前了，我跟壬○○是朋友，有沒有擔任他公司股東
      我沒有印象」、「很多年前我姐姐跟他也是朋友，我的印
      章、證件都放在我姐姐那裡，都是我姐姐去處理的，我不
      清楚」、「（己○○、丙○○、吳瑜琪、岳華明四人你是
      否認識？）這四人我都不認識」等語（見本院卷34頁反面
      、35頁），是證人庚○○、邱靜茹、戊○○並未實際出資
      ，僅屬人頭股東，應可認定，而該三人並不認識被上訴人
      ，對於88年12月10日退股手續及文件件均由壬○○辦理，
      故由該三名證人之證言，並不能證明被上訴人有出資承受
      股份，而同意成為上訴人之股東。
    3.另證人辛○○（即上訴人之會計師）到院證述：「是我們
      處理的沒有錯，己○○、丙○○本人並沒有來我們事務所
      ，是他們公司將證件先寄到我們事務所，由我們事務所繕
      打做好書面資料，再送到他們公司去用印、審核之後再拿
      回來由我審核，然後才送到經濟部，我們事務所承辦人員
      陳睿彬今日有到庭」等語；證人陳睿彬證稱：「己○○、
      丙○○有無同意成為貝比多實業公司的股東？客戶告知我
      們如何處理，我們幫他們繕打好文件，我拿到他們公司去
      ，請他們確認再用印，然後再拿回我們事務所給會計師審
      核，然後才送經濟部」等語（見本院卷53頁反面、54頁）
      ，故承辦上開退股事宜之會計師辛○○及承辦員陳睿彬均
      僅為書面文件作業，未曾與被上訴人親自接洽，由該二人
      之證言，實無法證明被上訴人有同意入股而成為上訴人之
      股東。
    4.又被上訴人與上訴人之實際上負責人壬○○原為連襟關係
      ，其居所又為樓上、樓下或隔鄰，往來頻繁密切，壬○○
      取得被上訴人身分證影本並非不可能，且取得之原因多端
      ，自不能僅因該公司登記資料中有被上訴人之身分證影本
      ，即認定上開股東同意書上被上訴人之印章確為真正，且
      同意入股成為上訴人之股東。上訴人復未能舉證證明股東
      同意書上被上訴人之印章為真正，其主張上訴人與被上訴
      人間之股東關係存在，自非可採。
  (三)從而，上訴人並未能提出其他積極證據，足資證明被上訴人
    有同意成為上訴人之股東，其辯稱兩造間有股東關係云云，
    殊非足取。是被上訴人請求確認兩造間之股東關係不存在，
    洵屬可取。
七、綜上所述，被上訴人請求確認兩造間之股東關係不存在，即
    屬有據。原審為上訴人敗訴之判決，於法並無不合。上訴意
    旨指摘原判決不當，求予廢棄改判，為無理由，應予駁回。
八、本件事證已臻明確，兩造其餘攻擊防禦方法及立論之證據資
    料，均經本院審酌後，對判決結果不生影響，爰無庸逐一論
    述，併此敘明。
九、據上論結，本件上訴為無理由，依民事訴訟法第449條第1項
    、第78條，判決如主文。
中    華    民    國    99    年    10    月    19    日
                    民事第十五庭
                        審判長法  官  王聖惠
                              法  官  邱瑞祥
                              法  官  呂淑玲
正本係照原本作成。
如不服本判決，應於收受送達後20日內向本院提出上訴書狀，其
未表明上訴理由者，應於提出上訴後20日內向本院補提理由書狀
（均須按他造當事人之人數附繕本）上訴時應提出委任律師或具
有律師資格之人之委任狀；委任有律師資格者，另應附具律師資
格證書及釋明委任人與受任人有民事訴訟法第466條之1第1項但
書或第2項（詳附註）所定關係之釋明文書影本。如委任律師提
起上訴者，應一併繳納上訴審裁判費。
中    華    民    國    99    年    10    月    19    日
                              書記官  明祖全
附註：
民事訴訟法第466條之1（第1項、第2項）：
對於第二審判決上訴，上訴人應委任律師為訴訟代理人。但上訴
人或其他法定代理人具有律師資格者，不在此限。
上訴人之配偶、三親等內之血親、二親等內之姻親，或上訴人為
法人、中央或地方機關時，其所屬專任人員具有律師資格並經法
院認為適當者，亦得為第三審訴訟代理人。

司法院資訊處製作；財團法人民間司法改革基金會備份。
